ACORDAO-COMPLETO-2409852

ACÓRDÃO 1498/2020 ATA 21/2020 - PLENÁRIO

VISTOS, relatados e discutidos estes autos de representação oferecida por Link Card Administradora de Benefícios Eireli, peça 1, de 17/4/2020, em face de supostas irregularidades constantes do Pregão Eletrônico 2/2020, a cargo do Gabinete de Segurança Institucional da Presidência da República (GSI) , que teve por objeto serviços de gerenciamento, controle e fornecimento de combustível diesel S-10 em rede de postos credenciados na Região Metropolitana do Rio de Janeiro-RJ, Região Metropolitana de São Paulo-SP e Região do Município de Resende-RJ, através de sistema informatizado com uso de cartão microprocessador com chip, a fim de atender a frota de veículos oficiais da Secretaria de Segurança Presidencial (SPR) , ao valor contratual estimado de R$ 36.347,09, 
ACORDAM os Ministros do Tribunal de Contas da União, reunidos em Sessão Plenária, diante das razões expostas pelo Relator, em: 
9.1. conhecer da representação, satisfeitos os requisitos de admissibilidade constantes no art. 113, § 1º, da Lei 8.666/1993, c/c os arts. 235 e 237, VII, do Regimento Interno deste Tribunal, e no art. 103, § 1º, da Resolução - TCU 259/2014; 
9.2. no mérito, considerar a representação parcialmente procedente;
9.3. considerar prejudicado o pedido de concessão de medida cautelar formulado pelo representante, por perda do seu objeto; e
9.4. dar ciência ao Gabinete de Segurança Institucional da Presidência da República (GSI) , com fundamento no art. 7º da Resolução - TCU 265/2014, para que sejam adotadas medidas internas com vistas à prevenção de ocorrência de outras semelhantes, de que, no Pregão Eletrônico 2/2020, as exigências constantes das cláusulas 5.1.1 e 5.1.2 do termo de referência implicam envolver indevidamente terceiros alheios à relação contratual firmada entre o órgão contratante e a gerenciadora dos cartões, já que se exigem, como condição de contratação, alvarás de postos que integrarão a rede credenciada;
9.5. indeferir o pedido formulado por Link Card Administradora de Benefícios, de ser considerado como parte interessada, facultando-lhe, caso requeira, vista e cópia das peças não sigilosas dos presentes autos;
9.6. informar ao Gabinete de Segurança Institucional da Presidência da República (GSI) e ao representante que o conteúdo desta deliberação pode ser consultado no endereço www.tcu.gov.br/acordaos; e
9.7. arquivar os presentes autos, nos termos do art..169, II, do Regimento Interno deste Tribunal.

Representação sobre possíveis irregularidades em licitação que teve por objeto a contratação de serviços de gerenciamento, controle e fornecimento de combustível diesel S-10 em rede de postos credenciados na Região Metropolitana do Rio de Janeiro, Região Metropolitana de São Paulo e Região do Município de Resende - RJ, por meio de sistema informatizado com uso de cartão microprocessador com chip, a fim de atender a frota de veículos oficiais da Secretaria de Segurança Presidencial.

Gabinete de Segurança Institucional.

3. Representate: Link Card Administradora de Benefícios Eireli (CNPJ 12.039.966/0001-11)

13.1. Ministros presentes: José Mucio Monteiro (Presidente), Walton Alencar Rodrigues, Benjamin Zymler, Augusto Nardes, Aroldo Cedraz, Raimundo Carreiro (Relator), Ana Arraes, Bruno Dantas e Vital do Rêgo.
13.2. Ministros-Substitutos presentes: Marcos Bemquerer Costa e André Luís de Carvalho.

RAIMUNDO CARREIRO

Trata-se de representação oferecida por Link Card Administradora de Benefícios Eireli, peça 1, de 17/4/2020, em face de supostas irregularidades constantes do Pregão Eletrônico 2/2020, a cargo do Gabinete de Segurança Institucional da Presidência da República (GSI) , que teve por objeto serviços de gerenciamento, controle e fornecimento de combustível diesel S-10 em rede de postos credenciados na Região Metropolitana do Rio de Janeiro-RJ, Região Metropolitana de São Paulo-SP e Região do Município de Resende-RJ, através de sistema informatizado com uso de cartão microprocessador com chip, a fim de atender a frota de veículos oficiais da Secretaria de Segurança Presidencial (SPR) , ao valor contratual estimado de R$ 36.347,09.
2.	A Secretaria de Controle Externo de Aquisições Logística (Selog) , após exame técnico dos autos, propôs, em instrução às peças 12 a 14, conhecer da representação, considerar prejudicado o pedido de concessão de medida cautelar e, no mérito, considerá-la parcialmente procedente, in verbis:
"Instrução Inicial de Representação com Pedido de Cautelar
	A. Identificação do Processo

	TC Processo 017.707/2020-8
	Mérito: Parcialmente procedente. Medida cautelar prejudicada. Ciência. Arquivamento. 

	Unidade Jurisdicionada
	Uasg

	Gabinete de Segurança Institucional da Presidência da República (GSI) 
	110322

	Objeto

	Serviços de gerenciamento, controle e fornecimento de combustível diesel S-10 em rede de postos credenciados na Região Metropolitana do Rio de Janeiro-RJ, Região Metropolitana de São Paulo-SP e Região do município de Resende - RJ, através de sistema informatizado com uso de cartão microprocessador com chip, a fim de atender a frota de veículos oficiais da Secretaria de Segurança Presidencial (SPR) .

	Representante
	CNPJ

	Link Card Administradora de Benefícios EIRELI
	12.039.966/0001-11

	Há pedido de Sustentação Oral?
	Procuração 

	Não
	Peça 6

	Modalidade
	Número do Certame
	Tipo

	Pregão Eletrônico
	2/2020
	Menor preço global

	Vigência
	Valor Estimado

	Contrato com vigência inicial de doze meses, a contar da data da assinatura do contrato, podendo ser prorrogado por iguais e sucessivos períodos até o limite máximo de sessenta meses (peça 5, p. 26, cláusula 5.4) 
	R$ 36.347,09 

	Fase do Certame

	Abertura das propostas previstas para o dia 23/4/2020, às 9:30 (peça 5, p. 1) . Contudo, o certame foi cancelado, conforme consulta realizada junto ao www.comprasnet.gov.br em 23/4/2020. 

	B. Alegações do Representante 

	1.	O representante alega, em suma, que (peça 1) : 
a.	depois de contextualizar a situação enfrentada pelo país e mundo, em razão da pandemia Covid-19 (p. 1-4) , indica que a limitação de preço imposta pela média dos preços constantes do Resumo Mensal da Agência Nacional do Petróleo - ANP (item 9.5 do edital) seria condição incondizente com o mercado (p. 9/10) , pois: i) a relação criada pelo contrato não é uma terceirização de serviço; ii) os preços de bomba efetivamente cobrados do GSI não necessariamente serão condizentes com a tabela ANP, pois a tabela é um instrumento apenas a título informativo e não vincula os estabelecimentos; iii) ao restringir o preço que pretende pagar pelo combustível à média da tabela da ANP, a Administração insere em seu contrato um item que fatidicamente poderá causar desequilíbrio na relação contratual;
b.	o correto seria aplicar como limite para o preço do combustível o valor de bomba e não o valor médio da tabela ANP, tal como praticado por outras instituições públicas (p. 13) ;
c.	os valores de multa seriam excessivos (cláusulas 19.2.2.2 e 19.2.3 do edital) , devendo o limite máximo aceitável não ultrapassar 10% do valor do objeto contratado, ainda mais se considerando que lucro obtido pela gerenciadora é, muitas vezes, nulo com relação ao percebido pela Administração (p. 16) ;
d.	a exigência de licença sanitária é desnecessária para a contratação, uma vez que se trata de atividade que não está ligada a questões de risco à integridade física de seus trabalhadores ou clientes, visto que a Vigilância Sanitária não obriga as empresas gerenciadoras a terem qualquer registro sanitário. O alvará de funcionamento solicitado no edital e emitido pela Prefeitura sede do local das empresas é suficientemente capaz de comprovar a legalidade de sua atuação (p. 17) . Para comprovar o sobredito, basta que a Administração procure pelo CNAE das empresas gerenciadoras que conseguirá identificar que não se tratam de empresas que necessitam de autorização sanitária para funcionar;
e.	após demandar seu ingresso no processo como interessada (p.17/18) , finaliza sua peça como os pedidos de que (p. 20) : seja suspensa, preliminarmente, a licitação na fase que se encontra, diante do quadro de pandemia; (ii) seja revisto o edital; (iii) sejam corrigidos os erros materiais, e iv) seja publicado um novo edital retificado.

	C. Exame de Admissibilidade

	Legitimidade do Autor

	O representante possui legitimidade para representar ao Tribunal?
 (Fundamento: art. 113, § 1º, da Lei 8.666/1993, c/c o art. 237 do Regimento Interno/TCU) 
	Sim

	Redação em Linguagem Compreensível

	A representação está redigida em linguagem clara e objetiva, contém nome legível, qualificação e endereço do representante?
 (Fundamento: art. 235 do Regimento Interno/TCU) 
	Sim

	Indício Concernente à Irregularidade ou Ilegalidade

	A representação encontra-se acompanhada do indício concernente à irregularidade ou ilegalidade apontada pelo autor?
 (Fundamento: art. 235 do Regimento Interno/TCU) 
	Sim

	Competência do TCU

	A representação trata de matéria de competência do TCU?
 (Fundamento:  art. 235 do Regimento Interno/TCU) 
	Sim

	Interesse Público

	Os argumentos do autor indicam a possibilidade de existência de interesse público, caso restem comprovadas as supostas irregularidades apontadas na peça inicial.
 (Fundamento: art. 103, § 1º, da Resolução - TCU 259/2014) 
	Sim

	Análise quanto ao interesse público: Confirmadas as alegações do representante, restará configurada restrição indevida à competição.

	Conclusão quanto ao Exame de Admissibilidade

	2.	Presentes todos os requisitos de admissibilidade constantes no art. 113, § 1º, da Lei 8.666/1993, c/c os arts. 235 e 237, VII, do Regimento Interno/TCU, e no art. 103, § 1º, da Resolução - TCU 259/2014, a representação deve ser conhecida.

	D. Medida Cautelar - Avaliação dos Pressupostos

	Perigo da Demora

	Há decisão judicial ou administrativa, sem especificação de prazo, para suspender o andamento do processo licitatório ou a contratação?
	Não há informação

	No caso de contratações não decorrentes de Registro de Preços:
	O contrato decorrente do certame já foi assinado?
	Não

	Análise:

	3.	O Pregão 2/2020 foi cancelado, conforme pesquisa efetuada junto ao www.comprasnet.gov.br em 24/4/2020. Resta afastado, portanto, o perigo da demora.

	Perigo da Demora Reverso

	O serviço/bem é essencial ao funcionamento das atividades do órgão/entidade?
	Sim

	O órgão ou entidade está coberto contratualmente pelo serviço com razoável vigência (há a possibilidade de voltar a fase ou refazer o certame, a depender da consequência da concessão de cautelar no caso concreto) ou admite prorrogação excepcional?
	Não há informação

	Caso haja a possibilidade de manutenção do contrato com a atual prestadora dos serviços, as condições dessa contratação seriam melhores (menor preço e atendimento satisfatório) que o que se está em vias de contratar?
	Não há informação

	Análise:

	4.	Está afastado o pressuposto do perigo da demora reverso em razão de o Pregão 2/2020 ter sido cancelado, conforme pesquisa efetuada junto ao www.comprasnet.gov.br em 24/4/2020. 

	Plausibilidade Jurídica

	O órgão/entidade está sujeito aos normativos supostamente infringidos?
	Sim

	Há plausibilidade nas alegações do representante?
	Sim

	Há indício de sobrepreço ou superfaturamento?
	Não há informação

	Há grave risco de lesão ao erário, inexecução ou execução insatisfatória do objeto?
	Não há informação

	Análise quanto à plausibilidade jurídica e quanto à necessidade de adoção de medida cautelar:

	5.	Cumpre registrar que no caso de representações formuladas com base no art. 113, §1º, da Lei 8.666/1993, o cancelamento da licitação, após a autuação de processo nesta Corte, não necessariamente conduz a perda do objeto, podendo-se dar continuidade ao exame de mérito do processo, com o objetivo de evitar a repetição de procedimento licitatório com as mesmas irregularidades verificadas, dadas as orientações constates Portaria-Segecex 12/2016, deste Tribunal de Contas.
6.	Quanto ao mérito do presente feito, é de se registrar que, ainda que dramática a situação enfrentada pelo país e pelo mundo em razão da pandemia Covid-19, o fato é que o princípio da continuidade faz com que a Administração siga com suas contratações, diante dos interesses públicos que devem ser providos.
7.	Na sequência, cabe registrar que parte das questões levantadas remete a questões semelhantes tratadas no âmbito do TC Processo 041.005/2019-8, que culminou no Acórdão de Relação 45/2020-TCU-Plenário (relator: Ministra Ana Arraes) . Na oportunidade, questionou-se tanto a referência utilizada para composição do preço do combustível, quanto o valor das multas aplicadas, julgando-se pela improcedência destas e de outras questões. 
8.	Nestes autos, sobressaem dois pontos: primeiramente, a licitação foi deserta, motivo pelo qual foi cancelada.
9.	O segundo ponto é que todos os questionamentos apresentados a este Corte foram promovidos junto ao GSI em sede de impugnação. Assim, transcreve-se a análise feita por aquela instituição (peça 11) :
DO PLEITO A Impugnante, após análise do edital, apresenta seus argumentos (...) 2. DA SÍNTESE DOS FATOS (...) O primeiro item que causa irresignação diz respeito ao valor estabelecido como parâmetro para os combustíveis a serem adquiridos, já que deverá ser de acordo com a média ANP. Outro ponto que merece atenção são as multas de caráter pecuniário que ultrapassam o limite estabelecido pelos órgãos de controle externo. Ainda, verifica-se condição de participação restritiva, posto que o instrumento convocatório exige a apresentação de alvará sanitário, o que não é comum em licitações desse objeto. Geralmente exige-se apenas o alvará de funcionamento, pois em razão da atividade exercida pela empresa, não é comum inspeções do tipo sanitária no local da empresa, tal exigência é comum para a aquisição de produtos do gênero alimentício. 
 (...) DA APRECIAÇÃO Considerando tratar-se de matéria contida no Termo de Referência, referente a fase de planejamento da contratação, submetemos a impugnação à área requisitante da demanda, a qual subsidiou a seguinte análise (184359) : Da análise dos fatos expostos pela impugnante esta área demandante, após cuidadosa análise do processo, apresenta as seguintes considerações. (...) 
b. Quanto ao constante dos subitens 9.5 e 9.6 do Termo de Referência - Serv Contin sem Mão de Obra nº 2/2020/CGLOG/DSEG/SCP, a aplicação do "Preço Médio" ao consumidor praticado por município, divulgado no Resumo Mensal da Agência Nacional do Petróleo - ANP e o percentual de desconto, o qual incidirá sobre "Preço Médio ANP por Litro" ao consumidor praticado por município se mostra o referencial mais adequado para o interesse da Administração Pública seguindo os princípios da legalidade e da economicidade. 
c. Outrossim, o referencial em tela é o praticado em contratações similares, conforme consta nas pesquisas que compõem o mapa comparativo de material (Doc SEI 1729157) . Nesse contexto, cabe ressaltar que o mesmo referencial é praticado no âmbito do Contrato n° 001/2017 cujo objeto é a prestação de serviços de gerenciamento de frota, controle e fornecimento de combustível em rede de postos credenciados nas regiões metropolitanas de São Paulo - SP, Rio de Janeiro-RJ e Belo Horizonte-MG, através de sistema informatizado com uso de cartão microprocessador com chip, processo SEI/PR 00185.001831/2016-53, firmado junto a empresa LINK CARD ADMINISTRADORA DE BENEFÍCOS EIRELI - CNPJ 12.039.966/0001-11 
d. Quanto às sanções previstas no subitem 19.2.2 do Termo de Referência - Serv Contin sem Mão de Obra nº 2/2020/CGLOG/DSEG/SCP, é válido destacar que tais medidas coativas estão consoantes com o modelo adotado pela Presidência da República em contratações de serviços continuados sem mão de obra exclusiva. Ressalte-se, ainda, que os percentuais aplicados nos subitens 19.2.2.2 e 19.2.2.3 não são cumulativos, conforme alegado pela impugnante. 
e. Quanto à solicitação de alvará de licença sanitária: trata-se de exigência a ser apresentada pela rede de postos credenciados pela empresa, em atendimento ao previsto no Decreto n° 40.709, de 8 de outubro de 2015, do Prefeito da cidade do Rio de Janeiro, a qual, em seu anexo VII, prevê a apresentação de autodeclaração referente à responsabilidade sanitária para a atividade de postos de combustíveis. A presente documentação também é citada nas obrigações do posto revendedor de combustíveis da Cartilha do Posto Revendedor de Combustíveis (PRC) da Agência Nacional de Petróleo (ANP) , link: http://www.anp.gov.br/images/publicacoes/cartilhas/Cartilha_Posto_Revendedor_de_Combustiveis_6a_ed.pdf. Assim sendo, depreende-se que a exigência em comento tem objetivo a rede de postos credenciados e não atinge a habilitação da empresa de gerenciamento de frotas. (...) 
10.	Considera-se que as respostas às impugnações enfrentaram bem as questões levantadas nesta representação, exceção feita para as exigências de alvarás. Com efeito, a cláusula 5.1 do termo de referência do edital do certame (peça 5, p. 24) informa ser necessário alvará de funcionamento e alvará de licença sanitária, emitidos por órgãos municipais, como requisito para contratação (não para a habilitação, registre-se) , sem referência ao fato de que tais licenças seriam exigidas dos postos da rede credenciada, e não da contratada. Mesmo considerando a resposta à impugnação ao edital como um esclarecimento ao disposto nos itens 5.1.1 e 5.1.2 do termo de referência, a exigência não se mostra razoável, nem é comum em licitações com mesmo objeto (exemplo disso: editais e termos de referência da Universidade Federal Fluminense e Fundação Osvaldo Cruz, peças 8 a 10) . 
11.	Pela resposta dada pelo GSI à impugnação, conclui-se que a exigência de alvará da rede credenciada acaba por criar obrigações cujo cumprimento depende de terceiros alheios ao processo licitatório (postos da rede credenciada) . Nesse quadro, por oportuno, cumpre transcrever parte do voto condutor e do Acórdão 3368/2015-TCU-Plenário (relator: Ministro Raimundo Carreiro) :
5. Quanto ao mérito, na instrução à peça 16 consta proposta do Auditor no sentido de revogar a cautelar e determinar ao Banco do Nordeste do Brasil S. A. ' BNB, que reformule os Editais de Concorrência para que não constem das minutas dos contratos, bem como dos contratos eventualmente firmados em decorrência daqueles certames, itens alheios à relação jurídica entre o banco e as futuras contratadas, (...) 
Acórdão 
9.3. determinar ao Banco do Nordeste do Brasil S/A. ' BNB (...) que:
9.3.1. reformule os Editais de Concorrência Pública do Tipo Melhor Técnica lançados pelo Banco do Nordeste do Brasil S/A ' BNB (...) para que não constem das minutas dos contratos, bem como dos contratos eventualmente firmados em decorrência daqueles certames, itens alheios à relação jurídica entre o banco e as futuras contratadas, (...) ;
12.	Ainda que o caso concreto acima tenha tratado da minuta de um futuro contrato, trata-se de precedente que tem o mesmo sentido da situação ora examinada. Ressalte-se que, no presente caso, ainda que o GSI possa desenvolver mecanismos para fiscalizar o cumprimento das exigências (considerando o pequeno número de estabelecimentos solicitados para a rede credenciada, de seis postos - item 5.1.9 do termo de referência, à peça 5, p. 25) , não se mostra razoável a inclusão destas como requisito de contratação, especialmente por envolver terceiros alheios à relação contratual a ser firmada entre o órgão e a gerenciadora dos cartões. Extrapola-se a análise, por exemplo, para contratações em que haja um número considerável de postos a serem credenciados, o que tornaria inviável a checagem de tais documentos pelo contratante.
13.	Está configurado o pressuposto da plausibilidade jurídica uma vez que, diante do que já decidiu o TCU (Acórdão 3368/2015-TCU-Plenário) , as exigências quanto aos alvarás constantes das cláusulas 5.1.1 e 5.1.2 acabam por envolver terceiros alheios à relação contratual a ser firmada pelo órgão e a gerenciadora dos cartões, já que, pela própria resposta à impugnação, tais alvarás devem ser apresentados pelos postos que integrarão a rede credenciada. 
14.	Feitas essas considerações, propõe-se considerar prejudicada a medida cautelar pleiteada, tendo em conta que o Pregão Eletrônico 2/2020 foi cancelado, por ter sido deserto. Contudo, quanto ao mérito, a presente representação deve ser considerada parcialmente procedente.

	E. Impacto dos Encaminhamentos Propostos

	Haverá impacto relevante no órgão e/ou na sociedade, decorrente dos encaminhamentos propostos?
	Não

	F. Pedido de Ingresso aos Autos e de Sustentação Oral

	Há pedido de ingresso aos autos?
	Sim

	Análise:

	15.	Quanto ao pedido de ingresso formulado por Link Card Administradora de Benefícios como parte interessada no presente processo (peça 1) , propõe-se o seu indeferimento, pois não demonstrou sua razão legítima para intervir nos autos, nem a possibilidade de lesão a direito subjetivo próprio, à luz do art. 146 do Regimento Interno/TCU c/c o art. 2º, § 2º, da Resolução-TCU 36/1995, com redação dada pelo art. 1º da Resolução-TCU 213/2008. 

	Há pedido de sustentação oral?
	Não

	G. Processos Conexos e Apensos

	Há processos conexos noticiando possíveis irregularidades na contratação ora em análise?
	Não

	Há processos apensos?
	Não

	H. Proposta de Encaminhamento

	16.	Em virtude do exposto, propõe-se:
16.1.	conhecer da representação, satisfeitos os requisitos de admissibilidade constantes no art. 113, § 1º, da Lei 8.666/1993, c/c os arts. 235 e 237, VII, do Regimento Interno deste Tribunal, e no art. 103, § 1º, da Resolução - TCU 259/2014;
16.2.	no mérito, considerar a presente representação parcialmente procedente;
16.3.	considerar prejudicado o pedido de concessão de medida cautelar formulado pelo representante, por perda do seu objeto;
16.4.	dar ciência ao Gabinete de Segurança Institucional da Presidência da República (GSI) , com fundamento no art. 7º da Resolução - TCU 265/2014, para que sejam adotadas medidas internas com vistas à prevenção de ocorrência de outras semelhantes, de que, no Pregão Eletrônico 2/2020, as exigências constantes das cláusulas 5.1.1 e 5.1.2 do termo de referência implicam envolver indevidamente terceiros alheios à relação contratual firmada entre o órgão contratante e a gerenciadora dos cartões, já que se exigem, como condição de contratação, alvarás de postos que integrarão a rede credenciada;
16.5.	indeferir o pedido formulado por Link Card Administradora de Benefícios, de ser considerado como parte interessada, mas lhe autorizando, caso requeira, vista e cópia às peças não sigilosas dos presentes autos após a prolação da deliberação de mérito dos presentes autos;
16.6.	informar ao Gabinete de Segurança Institucional da Presidência da República (GSI) e ao representante que o conteúdo da deliberação que vier a ser proferida poderá ser consultado no endereço www.tcu.gov.br/acordaos; e
16.7.	arquivar os presentes autos, nos termos do art..169, II, do Regimento Interno deste Tribunal."

3.	É o relatório.

8.1. Henrique Jose da Silva (376.668/OAB-SP) e outros, representando Link Card Administradora de Beneficios Eireli.

Não atuou.

REPRESENTAÇÃO. GABINETE DE SEGURANÇA INSTITUCIONAL DA PRESIDÊNCIA DA REPÚBLICA. PREGÃO ELETRÔNICO 2/2020. FORNECIMENTO DE COMBUSTÍVEL DIESEL S-10. CERTAME CANCELADO POR DESERÇÃO. TERMO DE REFERÊNCIA QUE PREVIA OBRIGAÇÕES JURÍDICAS PARA TERCEIROS ALHEIOS À RELAÇÃO CONTRATUAL. PARCIAL PROCEDÊNCIA. CIÊNCIA. ARQUIVAMENTO.

REPRESENTAÇÃO (REPR)

Secretaria de Controle Externo de Aquisições Logísticas (Selog).

Relato o presente processo em razão de sorteio realizado na forma do art. 18-B da Resolução-TCU 175/2005.
2.	Conforme assentado no relatório precedente, trata-se de representação oferecida por Link Card Administradora de Benefícios Eireli, peça 1, de 17/4/2020, em face de supostas irregularidades constantes do Pregão Eletrônico 2/2020, a cargo do Gabinete de Segurança Institucional da Presidência da República (GSI) , que teve por objeto serviços de gerenciamento, controle e fornecimento de combustível diesel S-10 em rede de postos credenciados na Região Metropolitana do Rio de Janeiro-RJ, Região Metropolitana de São Paulo-SP e Região do Município de Resende-RJ, através de sistema informatizado com uso de cartão microprocessador com chip, a fim de atender a frota de veículos oficiais da Secretaria de Segurança Presidencial (SPR) , ao valor contratual estimado de R$ 36.347,09.
3.	A representante formulou pedidos para suspender cautelarmente o pregão, republicar o edital regulamentador do certame sem os supostos vícios por ela apontados e habilitá-la nos autos como interessada.  
4.	Após exame técnico da matéria, a Selog propôs, em pareceres uniformes às peças 12 a 14, conhecer da representação, considerar prejudicado o pedido de cautelar, considerar parcialmente procedente a representação e indeferir o pedido de habilitação nos autos da representante.
5.	Razão assiste à unidade técnica. Vejamos.
6.	A representação deve ser conhecida porquanto cumpre os requisitos de admissibilidade constantes no art. 113, § 1º, da Lei 8.666/1993, c/c os arts. 235 e 237, VII, do Regimento Interno deste Tribunal, e no art. 103, § 1º, da Resolução - TCU 259/2014.
7.	Quanto à eventual concessão de cautelar, ressalto, na esteira do que defende a Selog, que o pedido perdeu o objeto na medida em que o certame se encontra cancelado pelo GSI sob o motivo de "licitação deserta". 
8.	No que se refere ao mérito, a representação afigura-se parcialmente procedente, considerando que os itens 5.1.1 e 5.1.2 do termo de referência destoam do que o Tribunal decidiu no Acórdão 3368/2015-TCU-Plenário, de minha relatoria. 
9.	Os referidos itens assim dispunham:
"5. REQUISITOS DA CONTRATAÇÃO 
5.1 Conforme Estudos Preliminares, os requisitos da contratação abrangem o seguinte: 
5.1.1 Possuir alvará de funcionamento, emitido pela Prefeitura do Município. 
5.1.2 Possuir alvará de licença sanitária emitido pela secretaria Municipal de Saúde ou outro órgão que tenha a atribuição para conceder o referido alvará."        
10.	A exigência dos aludidos alvarás recaia sobre os postos de combustível da rede credenciada, e não da contratada. A cláusula é imprópria pois cria obrigação jurídica em desfavor de um terceiro, que não faz parte da relação contratual (posto de combustível da rede credenciada) .
11.	Nesse sentido, rememoro que no Acórdão 3368/2015-TCU-Plenário, de minha relatoria, o Tribunal, ao apreciar matéria semelhante, assim assentou:
"5. Quanto ao mérito, na instrução à peça 16 consta proposta do Auditor no sentido de revogar a cautelar e determinar ao Banco do Nordeste do Brasil S. A. ' BNB, que reformule os Editais de Concorrência para que não constem das minutas dos contratos, bem como dos contratos eventualmente firmados em decorrência daqueles certames, itens alheios à relação jurídica entre o banco e as futuras contratadas.  (Trecho do voto que proferi)  
9.3. determinar ao Banco do Nordeste do Brasil S/A. ' BNB (...) que: 9.3.1. reformule os Editais de Concorrência Pública do Tipo Melhor Técnica lançados pelo Banco do Nordeste do Brasil S/A ' BNB (...) para que não constem das minutas dos contratos, bem como dos contratos eventualmente firmados em decorrência daqueles certames, itens alheios à relação jurídica entre o banco e as futuras contratadas, (...) ;"  (Trecho do Acórdão) 
 
12.	Desse modo, verifico ser pertinente o encaminhamento proposto pela Selog no sentido de considerar parcialmente procedente a representação para dar ciência ao Gabinete de Segurança Institucional da Presidência da República (GSI) , com fundamento no art. 7º da Resolução - TCU 265/2014, para que sejam adotadas medidas internas com vistas à prevenção de ocorrência de outras semelhantes, de que, no Pregão Eletrônico 2/2020, as exigências constantes das cláusulas 5.1.1 e 5.1.2 do termo de referência implicam envolver indevidamente terceiros alheios à relação contratual firmada entre o órgão contratante e a gerenciadora dos cartões, já que se exigem, como condição de contratação, alvarás de postos que integrarão a rede credenciada. 
13.	Por fim, no que tange ao pedido da representante para ingressar nos autos, o pleito não reúne as condições jurídicas para ser deferido, pois não demonstrou razão legítima para intervir no processo, pelo que deve ser indeferido nos termos do § 2º do art. 146 do RI/TCU.  
14.	Ante o exposto, acolho as propostas da unidade instrutiva, as quais integram as presentes razões de decidir, e voto no sentido de que seja adotado o Acórdão que ora submeto a este Colegiado.
TCU, Sala das Sessões Ministro Luciano Brandão Alves de Souza, em 10 de junho de 2020.
RAIMUNDO CARREIRO 
Relator